【裁判字號】    98,上訴,3931
【裁判日期】    981126
【裁判案由】    強盜
【裁判全文】
臺灣高等法院刑事判決                98年度上訴字第3931號
上  訴  人
即  被  告  甲○○
選任辯護人  簡坤山律師
上列上訴人即被告因強盜案件，不服臺灣宜蘭地方法院98年度訴
字第26號，中華民國98年8月19日第一審判決（起訴案號：臺灣
宜蘭地方法院檢察署97年度偵字第4855號），提起上訴，本院判
決如下：
    主  文
上訴駁回。
    事  實
一、甲○○因積欠債務，竟意圖為自己不法之所有，於民國97年
    12月5日上午9時24分許，頭載黑色毛帽，身穿深色外套、著
    黑色褲子，持客觀上足以對人之生命、身體、安全構成威脅
    具有危險性，長短、大小不詳之瑞士刀1把，並預先寫好「我
    只要錢，請您提領貳拾萬元，不要呼喊，否則傷了妳，我不
    負責」之紙條1張放在身上，駕駛車牌號碼C5-1773號自用小
    客車至位於宜蘭縣五結鄉○街路108號「怡蘭精品旅館」旁停
    放後，即持上開瑞士刀、紙條下車步行至「怡蘭精品旅館」
    櫃檯，將紙條拿給櫃檯人員翁秋怡，並持小刀架在翁秋怡的
    脖子上，以此方式威脅要向該旅館借錢，要翁秋怡將錢拿出
    來，致使翁秋怡客觀上不能抗拒，而將櫃檯抽屜拉開，任由
    甲○○取走抽屜內由翁秋怡管領之現金新臺幣（下同）7,800
    元（起訴書誤載為8800元），甲○○得手後立即離去，並將
    強盜所得之款項償還債務後，餘款花用殆盡。
二、嗣於97年12月5日中午12時30分許，甲○○復意圖為自己不法
    之所有，又以前開相同之穿著，另戴墨鏡，亦持上開客觀上
    足以對人之生命、身體、安全構成威脅具有危險性，長短、
    大小不詳之之瑞士刀1把，及上開內容相同之紙條1張，駕駛
    上開自用小客車，至位於宜蘭縣礁溪鄉○○路○段97號「憶金
    香汽車旅館」旁停放後，步行至「憶金香汽車旅館」櫃檯，
    持前開紙條給櫃檯人員林亭安看，復拿出小刀揮舞，以此方
    式脅迫要林亭安配合，並詢問林亭安錢放在哪裡，致使林亭
    安不能抗拒，而任由甲○○拉開抽屜搜尋金錢未獲，嗣因外
    面有人走近，甲○○恐其強盜犯行遭人發現而罷手步行至停
    車處駕車離去而未遂。林亭安見甲○○離去後追出，將甲○
    ○所駕駛自用小客車之車牌號碼記下報警，嗣為警於97年12
    月5日21時40分許，在宜蘭縣宜蘭市○○路129巷7號查獲，並
    扣得其所穿著之黑色毛帽1頂、墨鏡1付、深色外套1件及紙條
    1 張。甲○○並於警方詢問時向員警自首其犯上開「怡蘭精
    品旅館」之犯罪而接受裁判。
三、案經宜蘭縣政府警察局礁溪分局報請臺灣宜蘭地方法院檢察
    署檢察官偵查起訴。
    理  由
壹、程序部分：
一、按被告以外之人於審判外之言詞陳述，除法律別有規定外，
    不得作為證據，刑事訴訟法第159條第1項定有明文，本件證
    人翁秋怡、林亭安於警詢時之供述均屬被告以外之人於審判
    外之言詞陳述，亦經被告甲○○及其辯護人於原審審理中爭
    執其證據能力，復無刑事訴訟法第159條之2至第159條之5可
    作為證據之情形，應認無證據能力。
貳、實體部分：
一、訊據被告就其於上揭時、地，持瑞士刀及紙條向旅館櫃臺人
    員要求取得金錢之事實固不諱言，惟矢口否認有何強盜之犯
    意，辯稱：伊所為並未達至使被害人不能抗拒之程度，應屬
    恐嚇取財而已，且為精神耗弱之人，且均有向警員自首犯行
    云云。惟經查：
（一）上開犯罪事實，業據證人翁秋怡、林亭安於檢察官偵查、
      原審審理中證述明確，並有監視錄影畫面翻拍及現場照片
      、陽明大學附設醫院98年2月20日陽大附醫歷字第
      0980001010號函及所附病歷資料在卷可稽，核均與被告前
      開任意性自白部分之事實相符，自堪信為真實。
（二）被告雖辯稱其係恐嚇取財並非強盜云云，然依證人翁秋怡
      於原審審理時證稱：「被告第一次先來問房價，之後過沒
      多久，他又進來，說要找經理，我問他何事，他只說有事
      情，後來又拿出1張紙條，但我看不懂，他說要跟公司借錢
      ，要我拿出櫃檯的錢，拿出刀子是在看完紙條之後，被告
      拿刀剛開始沒有架在我脖子上，但是後來靠近櫃檯時，有
      架在我左邊脖子上，因為他手上有拿刀子，大聲呼救也沒
      人聽到，因為四周沒有人，刀子金屬的部分大約6、7公分
      」等語明確（見原審卷第70至75頁筆錄），是依證人翁秋
      怡之證述，可知被告除拿出紙條要求證人翁秋怡取出金錢
      外，並將手上之刀子架在證人翁秋怡之脖子上，則以證人
      翁秋怡證述刀子刀鋒的部分就有6、7公分之長度觀之，被
      告將刀子架在脖子上，參以證人翁秋怡復係女性，是被告
      此舉客觀上實已足使證人翁秋怡達於喪失自由意志而無法
      抗拒之程度，故被告空言辯稱其僅係恐嚇取財云云，於法
      要無可採。
（三）又依證人林亭安於原審審理時證稱：「一開始被告假裝是
      客人，問房型價格，之後才拿紙條出來，我在看紙條，他
      就拿小刀出來，被告有拿刀揮舞，我沒有辦法可以抗拒，
      因為我們櫃檯空間狹小，我怕我會受傷害」等語明確（見
      原審卷第77-81頁筆錄），再參之原審勘驗現場監視錄影畫
      面結果：12點34分12秒時被告到櫃台門口，與林亭安小姐
      對話，34分46秒時被告表示有東西要給林亭安看，34分52
      秒時被告右手握住小刀，35分39秒被告舉起刀子，高度約
      在胸口，逼近櫃檯小姐，使櫃檯小姐向後退（被告右手持
      小刀不斷向櫃檯小姐逼近，並以左手向櫃檯小姐推擠，將
      小刀作勢刺向櫃檯小姐，櫃檯小姐此時亦較為驚恐的向後
      退），35分39秒當時鏡頭門外出現鄰居在門外觀看，被告
      轉頭看門外之後，然後再與樻檯小姐對話後，開門離去等
      情（見原審卷第68頁勘驗筆錄及第83至84頁勘驗內容附件
      ），顯見被告除持刀揮舞之外，並有持刀向證人林亭安逼
      近，以手推擠並持刀作勢要刺向證人林亭安之動作，則以
      當時情形觀之，參以證人林亭安亦係女性，被告上開行為
      ，客觀上實已足使證人林亭安達於無法抗拒之程度，故被
      告辯稱其僅係恐嚇取財云云，於法亦無可採。
（四）至被告雖辯稱其為精神耗弱之人云云，然依其前開行為之
      狀態，被告均係持刀及紙條至汽車旅館強盜財物，且亦知
      於紙條上書寫借錢等字樣，其所為尚難認其行為時因精神
      障礙或其他心智缺陷致其辨識行為違法或依其辨識而行為
      之能力有顯著減低之情形，況被告經原審囑羅東聖母醫院
      精神鑑定之結果認：被告對於犯案前後之過程及描述相當
      清楚，完全承認犯下所有遭指控之內容，並充滿悔意，且
      因此合併明顯焦慮與憂鬱症狀，但病情還算平穩。經臨床
      鑑定之後，判斷其於犯案當時雖仍有輕微焦慮與憂鬱症狀
      ，但其精神力、是非判斷與行為能力，相較於一般人，並
      未達明顯減弱現象等情，亦有羅東聖母醫院精神鑑定報告
      書在卷可按（見原審卷第114至115頁），故被告辯稱其辨
      識行為之能力有顯著減低之情形，亦屬無據。
（五）被告又辯稱其就憶金香汽車旅館之犯行，係主動向員警供
      出犯行應屬自首云云，然依證人即當日逮捕被告之員警林
      耀宗於原審審理時證稱：「因為旅館小姐有記下車號，我
      們從車號查到車主的地址，後來才查到車主的姊妹住在宜
      蘭市，我們就去查查看，看到車子在門口，我們就敲門問
      車子是誰在駕駛的，有一個小女生說是他父親在開的，我
      們之前看過汽車旅館的監視錄影帶，有看到犯嫌的體型和
      長相很像被告，所以才問被告你是否知道我來找你何事，
      被告說他知道，被告走下來當時，還沒有認定兩件都是被
      告作的，只有認定憶金香汽車旅館這件是被告作的」等語
      明確（見原審卷第127至130頁筆錄），是足見證人林耀宗
      於前往被告住處前，即已看過監視錄影帶之畫面，對於犯
      案嫌疑人之體型、樣態已有所知，且又見犯案當時所駕駛
      之車輛停放於該處，見到被告下樓，即已可得認定憶金香
      汽車旅館該件犯行係被告所為，否則證人林耀宗當不致於
      一見面即問被告是否知道來此之目的為何，故可知就憶金
      香汽車旅館之犯行部分，於被告自白犯罪之前，員警即已
      得知犯罪嫌疑人為被告，故被告辯稱就憶金香汽車旅館之
      部分係屬自首，亦屬無據。至被告於警員查獲後，即坦認
      案子全部都是伊所為，並於警詢中即坦認怡蘭精品旅館之
      部分為其所為，而就怡蘭精品旅館之部分，原非屬證人林
      耀宗轄區之案件，故證人林耀宗前往查案之對象，本係針
      對憶金香汽車旅館之部分，對於怡蘭精品旅館之部分，證
      人林耀宗並無被告即為犯罪嫌疑人之確認，故被告於警詢
      中坦承其為怡蘭精品旅館之犯嫌，自屬自首無誤，附此敘
      明。
（六）綜上所述，本件事證明確，被告前開攜帶兇器強盜及攜帶
      兇器強盜未遂之犯行均堪以認定，均應依法論科。
二、核被告所為，分別係犯刑法第330條第1項之攜帶兇器強盜罪
    及刑法第330條第2項、第1項之攜帶兇器強盜未遂罪。被告
    就上揭憶金香汽車旅館之犯行部分，雖已著手於犯罪行為之
    實施，然因未尋獲金錢而未至結果之發生，為未遂犯，應依
    法減輕其刑。被告就上揭怡蘭精品旅館部分之犯行，於有偵
    查權限機關知悉犯罪嫌疑人之前，即向警方自首，為對未發
    覺之犯罪自首而接受裁判，應依法減輕其刑。
三、原審因以被告本案事證明確，因之適用刑法第330條第1項、
    第2項、第25條、第62條前段、第51條第5款、第38條第1項
    第2款等規定，並審酌被告不思以正途賺取金錢，竟以強盜
    之方式侵害他人之財產法益，其犯罪所生危害非輕，及其犯
    罪動機、目的、手段、犯後態度等一切情狀，分別二罪各量
    處被告有期徒刑3年6月，並定應執行刑為有期徒刑6年；並
    說明被告於強盜時使用之瑞士刀1把及紙條1張，均為被告所
    有並供其為強盜犯行所用之物，業據被告供承在卷，又無其
    他證據證明該瑞士刀業已滅失，爰依刑法第38條第1項第2款
    之規定，均為沒收之諭知；至扣案之深色外套、黑色毛帽及
    黑色墨鏡，僅為被告平常使用之物，且適為犯案當時之穿著
    ，尚難認係供犯罪所用之物，爰不另為沒收之諭知。核其認
    事、用法均無違誤，量刑亦稱妥適。被告上訴意旨徒以原審
    量刑過重云云，並執此任意指摘原判決不當，求予撤銷改判
    ，為無理由，應予駁回。
據上論斷，應依刑事訴訟法第368條，判決如主文。
本案經檢察官郭棋湧到庭執行職務。
中    華    民    國    98    年    11    月    26    日
                  刑事第二十庭審判長法  官  楊貴雄
                                    法  官  周明鴻
                                    法  官  林銓正
以上正本證明與原本無異。
如不服本判決，應於收受送達後10日內向本院提出上訴書狀，其
未敘述上訴之理由者並得於提起上訴後10日內向本院補提理由書
（均須按他造當事人之人數附繕本）「切勿逕送上級法院」。
                                    書記官  張淨
中    華    民    國    98    年    11    月    27    日
附錄：本案論罪科刑法條全文
中華民國刑法第330條
（加重強盜罪）
犯強盜罪而有第 321 條第 1 項各款情形之一者，處 7 年以上
有期徒刑。
前項之未遂犯罰之。


司法院資訊處製作；財團法人民間司法改革基金會備份。
